---
title: "EP08-respuesta-equipo-8"
author: "RODRIGO"
date: "2025-05-16"
output: html_document
---

```{r setup, include=FALSE}
knitr::opts_chunk$set(echo = TRUE)
```

PREGUNTA 1:

Funciones a utilizar:
```{r}

permutar<-function(i,m1,m2){
  n1<-length(m1)
  combinacion<-c(m1,m2)
  n<-length(combinacion)
  permutacion<-sample(combinacion,n,replace=FALSE)
  nueva1<-permutacion[1:n1]
  nueva2<-permutacion[(n1+1):n]
  return(list(nueva1,nueva2))
}

calculardif<-function(muestras){
  m1<-muestras[[1]]
  m2<-muestras[[2]]
  exito1<-sum(m1==1)
  exito2<-sum(m2==1)
  largo1<-length(m1)
  largo2<-length(m2)
  prob1<-exito1/largo1
  prob2<-exito2/largo2
  diferencia<- prob1-prob2
  return(diferencia)
}

```
Se plantea la pregunta de:
Dependiendo del nivel educacional alcanzado, se puede observar una mayor frecuencia de problemas o dificultades al concentrarse?
Vale destacar que se limitara a observaciones de personas menores de 30 años
Para esto, se plantea las siguientes hipótesis:

H0: En ambos niveles de educación se encuentra la misma frecuencia de dificultades de concentración.

Ha: Existe una diferencia en la frecuencia de dificultades de concentración entre ambos niveles educativos.

```{r}
library(dplyr)
set.seed(123)
permutaciones<-5999
n<-125
datos_sin_filtrar <- read.csv("EP08 Datos CASEN 2017.csv")
datosmetro<-datos_sin_filtrar %>% filter(region=="Región Metropolitana de Santiago")
#Filtrar los datos a las observaciones menores de 30 años
datosmenor30<-datosmetro %>% filter(edad<=30)

```
Para esto, se utilizarán las siguientes variables:


h10d:¿Tiene dificultad para recordar o para concentrarse?.
Esta pregunta tiene las siguientes respuestas:


1 No, sin dificultad 


2 Sí, algo de dificultad 


3 Sí, mucha dificultad 


4 No puede hacerlo 


Los cuales se resumirán en no hay dificultad (1) y si hay dificultad (2+3+4)


e6a: ¿Cuál fue el nivel educacional más alto alcanzado o el nivel educacional actual?
Tomando los valores siguientes valores como la suma de educación básica y media: 


6) Primaria o Preparatoria
(Sistema antiguo).


7) Educación Básica.


8) Humanidades (Sistema
Antiguo).


9) Educación Media Científico Humanista.


10) Técnica, Comercial, Industrial o Normalista (Sistema Antiguo).


11) Educación Media Técnica
Profesional.


Y los siguientes como educación superior:


12) Técnico Nivel Superior
Incompleto (Carreras 1 a 3 años)


13) Técnico Nivel Superior
Completo (Carreras 1 a 3 años)


14) Profesional Incompleto
(Carreras 4 o más años)


15) Profesional Completo
(Carreras 4 o más años)
En el siguiente bloque se filtrarán los datos
```{r}

#Listas para filtros y reemplazos

reemplazofallo<-c("No, sin dificultad")
reemplazoacierto<-c("No puede hacerlo","Sí, mucha dificultad","Sí, algo de dificultad")

nosuperior<-c("Primaria o Preparatoria (Sistema antiguo)","Educación Básica","Humanidades (Sistema Antiguo)","Educación Media Científico-Humanista","Técnica, Comercial, Industrial o Normalista (Sistema Antiguo"
,"Educación Media Técnica Profesional")

superior<-c("Técnico Nivel Superior Incompleto (Carreras 1 a 3 años)","Técnico Nivel Superior Completo (Carreras 1 a 3 años)","Profesional Incompleto (Carreras 4  o más años)",
                                                       "Profesional Completo (Carreras 4 o más años)")

#Filtro para las observaciones que se buscan investigar segun su nivel educativo
datoseducacion<-datosmenor30 %>% filter(e6a %in% c("Primaria o Preparatoria (Sistema antiguo)","Educación Básica","Humanidades (Sistema Antiguo)","Educación Media Científico-Humanista","Técnica, Comercial, Industrial o Normalista (Sistema Antiguo"
,"Educación Media Técnica Profesional","Técnico Nivel Superior Incompleto (Carreras 1 a 3 años)","Técnico Nivel Superior Completo (Carreras 1 a 3 años)","Profesional Incompleto (Carreras 4  o más años)",
                                                       "Profesional Completo (Carreras 4 o más años)")) %>% select(e6a,h10d)
#Filtrar los datos sin respuesta
datostotal<-datoseducacion %>% filter(h10d!="No sabe/no responde")

#simplificacion de variable h10d
datostotal <- datostotal %>% 
  mutate(h10d = ifelse(h10d == "No, sin dificultad", 0, h10d))
datostotal <- datostotal %>% 
  mutate(h10d = ifelse(h10d !=0, 1, h10d))

#simplificacion de los niveles educativos
datostotal<-datostotal %>% 
  mutate(e6a = ifelse(e6a %in% nosuperior, "NS", e6a))
datostotal<-datostotal %>% 
  mutate(e6a = ifelse(e6a != "NS", "S", e6a))




```


Ahora se obtendrá las proporciones/probabilidades de éxito de la encuesta:
```{r}
# se obtienen las muestras 
muestratotal<-datostotal[sample(nrow(datostotal), 125), ]
muestrasuperior<-muestratotal %>% filter(e6a == "S")
muestranosuperior<-muestratotal %>% filter(e6a == "NS")
#se obtiene el numero de exitos para encontrar la frecuencia observada
exitos<-sum(muestrasuperior$h10d==1)

#se hacen las permutaciones y se obtiene la distribucion de las diferencias
listaperm<-lapply(1:permutaciones,permutar,muestrasuperior$h10d,muestranosuperior$h10d)
distribucion<-sapply(listaperm,calculardif)
#se calcula el valor observado
observado<-calculardif(list(muestrasuperior$h10d,muestranosuperior$h10d))

#se obtienen los valores necesarios para obtener el p value
numerador<-sum(abs(distribucion)>abs(observado)) + 1
denominador<-permutaciones +1
valorp<-numerador/denominador
print(valorp)



```

Se obtiene un p-value de 0.3543333, mayor a 0.05 por lo que no se tiene suficiente evidencia para rechazar la hipótesis nula de que en ambos niveles educativos se encuentra la misma frecuencia de dificultades de concentración



PREGUNTA 2:


Se plantea la siguiente pregunta:
¿El promedio de personas por hogar es parecido entre regiones cercanas?
Para esto se seleccionaron 3 regiones:


-Región de Valparaíso


-Región Metropolitana


-Región de O'Higgins

```{r, message=FALSE, warning=FALSE}
# Cargar paquetes necesarios
library(dplyr)
library(ggpubr)
library(boot)
library(simpleboot)
library(ez)
library(ggplot2)
```

Funciones:
```{r}
aplicaranova<-function(i1,i2,i3){
  df<-bind_rows(i1,i2,i3)
  resultado<-ezANOVA(df,dv=numper,wid=id,between=region,return_aov = TRUE)
  return(resultado$ANOVA$F)
}


```

```{r}
#Carga de datos
datos <- read.csv("EP08 Datos CASEN 2017.csv")
```

```{r}
#Variables
set.seed(123)
n<-250
alfa<-0.05
B<-500

#Filtrado de datos
datos_filtrados<- datos %>% filter(region=="Región Metropolitana de Santiago" |
                                    region=="Región de Valparaíso" |
                                    region=="Región del Libertador Gral. Bernardo OHiggins" ) %>%
  select(region, numper)
datos_filtrados<- datos_filtrados %>% filter(!is.na(numper))
datos_filtrados$region<-as.factor(datos_filtrados$region)
datos_filtrados$id <- 1:nrow(datos_filtrados)



#dataframes por region

datosmetro<-datos_filtrados %>% filter(region=="Región Metropolitana de Santiago")


datosvalpo<-datos_filtrados %>% filter(region=="Región de Valparaíso")

datosohiggins<-datos_filtrados %>% filter(region=="Región del Libertador Gral. Bernardo OHiggins")
sample1<-datosvalpo[sample(nrow(datosvalpo), n, replace = TRUE),]
sample2<-datosmetro[sample(nrow(datosmetro), n, replace = TRUE),]
sample3<-datosohiggins[sample(nrow(datosohiggins), n, replace = TRUE),]
#f value observado
fobs<-aplicaranova(sample1,sample2,sample3)


bootsvalpo <- lapply(1:B, function(i) {
  datosvalpo[sample(nrow(datosvalpo), n, replace = TRUE), ]
})
bootsmetro <- lapply(1:B, function(i) {
  datosmetro[sample(nrow(datosmetro), n, replace = TRUE), ]
})
bootsohiggins <- lapply(1:B, function(i) {
  datosohiggins[sample(nrow(datosohiggins), n, replace = TRUE), ]
})

```

```{r message = FALSE,warning = FALSE, results='hide'}
fboots<-sapply(1:B, function(i) aplicaranova(bootsvalpo[[i]],bootsmetro[[i]],bootsohiggins[[i]]))

```

Para obtener el p-value:
```{r}
p_value <- (sum(fboots >= fobs) + 1) / (B + 1)
print(p_value)

```

De lo anterior se obtiene un P-Value de 0.465, mayor que 0.05, por lo tanto, no se tiene suficiente evidencia para rechazar la hipótesis nula, concluyendo que, con un 95% de confianza, las casas de las 3 regiones seleccionadas tienen un promedio similar de habitantes.


De todas maneras se ejecutará un análisis post hoc (por temas de tiempo no se hará)
